【裁判字號】    89,台上,1789
【裁判日期】    890413
【裁判案由】    偽造文書
【裁判全文】
最高法院刑事判決                              八十九年度台上字第一七八九號
    上  訴  人  甲○○
右上訴人因偽造文書案件，不服台灣高等法院中華民國八十七年二月二十四日第二審
判決（八十六年度上訴字第六一二四號，起訴案號：台灣台北地方法院檢察署八十六
年度偵字第八五五八號），提起上訴，本院判決如左：
    主  文
原判決撤銷，發回台灣高等法院。
    理  由
本件原判決認定上訴人甲○○明知其並無資力，尚須賴借貸支持之財務狀況，竟意圖
為自己不法之所有，於民國八十四年間，佯以招集互助會之方式，每會新台幣（下同
）三萬元，連會首在內共二十三人，自八十四年十二月十日開始，預計至八十六年十
月十日止，在台北市○○○路附近某西餐廳開標，使陳素琴、張陳阿蔭、黃月娥、張
寶麟、林碧雲、溫素秋、邱敏春（已死亡）等人陷於錯誤，而參加該互助會，並依約
繳納會頭款或會錢予上訴人，上訴人復基於概括之犯意，於八十五年間及八十六年一
月間，先後以偽造黃月娥、張寶麟、林碧雲、溫素秋、邱敏春名義（未偽造署押）標
單之方式，參與競標（填寫標金）而行使之，足以生損害於黃月娥等人，於得標之後
，並以之向不知情之活會會員收取會款供自己花用。嗣於八十六年二月間，其偽造陳
素琴之標單參與競標，但會員張陳阿蔭競標利息較高而得標，上訴人因無力支付會款
，即避不見面，陳素琴等人始知受騙。上訴人總計詐得二百七十萬元之互助會款等情
。因而維持第一審論處上訴人連續行使偽造私文書罪刑之判決，駁回上訴人在第二審
之上訴，固非無見。然查：(一)、有罪之判決書應記載事實，刑事訴訟法第三百零八條
後段定有明文。此所謂之事實，不僅指犯罪之行為而言，即犯罪之時、日、處所、動
機、目的、手段、結果等與論罪科刑有關之事項，亦應詳予認定明確記載。原判決事
實雖記載上訴人於八十五年間及八十六年一月間，先後偽造黃月娥、張寶麟、林碧雲
、溫素秋、邱敏春名義之標單，參加競標，於得標後，並以之向不知情之活會會員收
取會款供己花用，總共詐得二百七十萬元云云。但上訴人於何年何月何日分別偽造上
開黃月娥等五人之標單﹖在標單上填寫願出會息（即標金）若干﹖各次向活會會員幾
人詐取會款﹖各次共詐得會款若干﹖原判決均未分別認定記載。縱原判決事實認定上
訴人「總共詐得二百七十萬元之互助會款」，惟該二百七十萬元如何計算出來﹖原判
決未予說明。上訴人在原審固供稱：伊停會時「共欠九人（指活會會員）大約二百七
十萬元。」不獨與告訴人張陳阿蔭指稱：上訴人共欠會款「三百七十八萬元」不符（
原審卷第二六、二七頁），且如何能以上訴人自稱尚欠活會會員會款二百七十萬元，
即認係其詐得該數額之互助會款﹖原判決亦未予以說明，均有可議。(二)、當事人聲請
調查之證據，如與待證事實有重要關係，而法院未認其無調查之必要，以裁定駁回之
，或於判決理由內予以說明，而竟不為調查，遽行判決，即有應於審判期日調查之證
據而未予調查之當然為違背法令。原判決理由稱：上訴人「於經濟不好之時，招互助
會，其每月收入僅五、六萬元，而每月須繳十二萬元之互助會款，顯有不法所有之意
圖」云云（原判決正本第二頁正面第四至五行）。惟上訴人兩次具狀辯稱：伊「招募
此一互助會，完全係出於被動，係一些會員見伊扶養四名子女，非常辛苦，又需還債
，乃建議伊起會，渠等會支持伊，詎起會後，渠等相繼得標，即以伊積欠其款項主張
抵銷，拒不付會款，伊雖苦撐，終至無法支付而停會……有證人駱家慧可以為證，請
求傳訊」等語（原審卷第二十九頁反面、第四十二頁）。原審亦認有傳訊駱家慧之必
要，但僅傳喚一次未到，竟未再傳喚駱家慧到庭查明真相如何，率行判決，於法自屬
有違。(三)、刑事訴訟法第三百十條第二款規定：有罪之判決書應記載對於被告有利之
證據不採納之理由。告訴人溫素秋雖指稱：上訴人冒標其會款（偵查卷第三頁、原審
卷第二十八頁）。但同一互助會會員盧安男證稱：「標會時溫素秋有在場」（原審卷
第三十四頁）。溫素秋於標會時若在場，上訴人如何能冒標其會款﹖故盧安男上開證
言，在客觀上係有利於上訴人之證據，原判決未予採納又不說明其理由，顯有違誤。
(四)、科刑判決書所認定之事實，與其所採用之證據不相適合者，即屬證據上之理由矛
盾。原判決認定上訴人先後偽造告訴人黃月娥、張寶麟、林碧雲、邱敏春名義之標單
冒標其會款，並偽造告訴人陳素琴之標單參加競標，其所憑之證據，係黃月娥、林碧
雲、陳素琴在原審之供述（原判決正本第二頁正面第五至七行）。惟上訴人否認其事
，並在第一審審理中具狀列出其所招集互助會之活會及死會會員姓名或綽號，證明其
未冒標任一會員之會款（第一審第十七頁反面），依該狀記載，黃月娥、林碧雲、張
寶麟、邱敏春均係活會，陳素琴其中一會亦係活會（陳素琴參加二會，其中一會承認
係伊自行標得）。原審未傳訊其他會員，查明該狀前開記載是否實在，仍以黃月娥等
供述，認定上訴人有冒標情事，已有未合；且黃月娥、林碧雲及陳素琴在原審均未供
稱上訴人有偽造其本人或張寶麟及邱敏春名義之標單標取會款，有訊問筆錄在卷可稽
（原審卷第二十六頁反面、第二十七頁）。尤其陳素琴尚供稱：伊係撥電話委託上訴
人寫標單云云。如係委託上訴人代寫標單，則上訴人何有偽造該標單之可言。足見原
判決此部分事實之認定，與其所採用之證據不相適合，難謂未有證據上理由矛盾之違
法。上訴意旨，指摘原判決不當，非無理由，應認有撤銷發回更審之原因。
據上論結，應依刑事訴訟法第三百九十七條、第四百零一條，判決如主文。
中      華      民      國    八十九    年      四      月     十三     日
                              最高法院刑事第五庭
                                  審判長法官  董  明  霈
                                        法官  丁  錦  清
                                        法官  林  茂  雄
                                        法官  王  居  財
                                        法官  張  祺  祥
      右正本證明與原本無異
                                              書  記  官
中      華      民      國    八十九    年      四      月     十八     日


司法院資訊處製作；財團法人民間司法改革基金會備份。
